【裁判字號】    98,訴,152
【裁判日期】    991108
【裁判案由】    返還共有物
【裁判全文】
臺灣基隆地方法院民事判決               98年度訴字第152號
原      告  丙○○
訴訟代理人  黃教倫律師
被      告  戊○○
上列原告與被告及已判決之被告乙○○、己○○、鍾郁碧雲、丁○○等人間請求返還共有物事件，原告聲請補充判決，本院於中
華民國99年11月３日辯論終結，茲判決如下：
    主  文
原告之訴及假執行之聲請均駁回。
訴訟費用由原告負擔。
    事實及理由
一、本件原告於起訴時係請求判決：(一)被告應將坐落基隆市○○街26號之地下層（下稱系爭地下層）騰空返還原告及其他
    共有人全體。(二)被告應將坐落基隆市○○區○○段0556地
    號土地（下爭系爭土地）之系爭地下層以外之地上物及物品
    除去騰空，將系爭土地返還原告及其他共有人全體。(三)原
    告願供擔保，請准宣告假執行（即求為以預供擔保為條件之
    假執行宣告）。嗣變更訴之聲明(二)為請求判決：被告應將
    於系爭土地上增建部分拆除，將占用系爭土地之地上物及物
    品除去後，將系爭土地返還原告及其他共有人全體。經核係
    訴之追加（追加拆除系爭土地上增建部分之建物），惟其請
    求之基礎事實同一，依民事訴訟法第0255條第１項第２款之
    規定，並無不可，應予准許，先予敘明。
二、原告起訴主張：伊於69年６月23日及同年10月20日分別購入
    系爭土地，應有部分10分之１及其上0792建號建物（門牌為
    基隆市○○區○○街26號１樓房屋，下稱系爭房屋），並已
    辦妥所有權移轉登記，伊自為系爭土地之共有人及系爭房屋
    之所有權人。又系爭房地所在五層樓公寓之地下層（即系爭
    地下層）依使用執照之記載，為防空避難室，且未辦理所有
    權登記，與系爭土地，應係公寓各層所有人所共有、共用部
    分，不得單獨為所有權之客體（參見最高法院80年台上字第
    1717號判決），亦非他人所得轉售，而依民法第0765條及公
    寓大廈管理條例第９條第１項規定，原告及其他共有人應有
    使用收益之權，並得排除他人之干涉。被告於多年前向他人
    購得系爭地下層而遷入居住至今，於系爭土地周圍搭設鐵棚
    並放置雜物及在系爭地下層之前門部分違法增建，自均屬無
    權占有，經伊出面制止無效等情，為此依民法第0767條、第
    0821條之規定，提起本件訴訟，請求判決：(一)被告應將系
    爭地下層騰空返還原告及其他共有人全體。(二)被告應將於
    系爭土地上增建部分拆除，將占用系爭土地之地上物及物品
    除去後，將系爭土地返還原告及其他共有人全體。並陳明：
    伊願供擔保，請准宣告假執行。
三、被告則以：系爭地下層係渠父（即同案被告己○○）以渠之
    名義向訴外人所購得，渠既未住於該處，連戶籍亦未設於該
    處，原告請求渠將系爭地下層騰空返還原告及其他共有人全
    體，顯無理由等語，資為抗辯（已判決之被告，其中丁○○
    經本院合法通知，未於言詞辯論期日到場，亦未提出書狀為
    任何聲明或陳述。乙○○、己○○及鍾郁碧雲則均以：(一)
    渠等於83年10月12日向訴外人黃成富購得系爭地下層，惟在
    此之前，原告早已購得系爭土地及系爭房屋，當時系爭地下
    層即為房屋。又系爭地下層雖記載為防空避難室，惟原告對
    此事知之甚詳，系爭地下層已易手多人，原告20多年來亦無
    何反對之表示，雖於84年間曾與渠等為此有發生糾紛，惟已
    經和解，即應屬默許，現僅因打掃問題再生爭議，原告始提
    起本件訴訟，依民法第0118條第１項及同條第２項前段規定
    ，原告請求渠等將系爭地下層騰空返還原告及其他共有人全
    體，顯無理由，且原告所為之請求，顯屬違反民法第0148條
    第２項規定，自為法所不許。(二)又公寓大廈管理條例係於
    84年６月28日公佈施行，在該條例公佈施行前，依慣例，系
    爭地下層應歸由１樓住戶使用，且系爭地下層當房屋使用時
    ，理應已得全體共有人同意，否則全體共有人豈有未請求返
    還共有物之理？故渠等係合法取得系爭地下層之所有權，非
    無權占有；原告之請求，應無理由等語，資為抗辯。並均陳
    明：如受不利益之判決，願供擔保免為假執行）。
四、查原告主張：伊於69年６月23日及同年10月20日分別購入系
    爭土地應有部分10分之１及系爭房屋，並已辦妥所有權移轉
    登記，為系爭土地之共有人及系爭房屋之所有權人，以及系
    爭地下層依使用執照所載為防空避難室，現為已判決之被告
    乙○○、己○○及鍾郁碧雲等人所占有等事實，為已判決之
    被告乙○○、己○○及鍾郁碧雲等人所不爭，並有系爭土地
    、系爭房屋之登記謄本及基隆市政府69年基使字第C216號使
    用執照存根影本各１件在卷可資佐證，系爭地下層現為被告
    乙○○、己○○及鍾郁碧雲等人所占有部分，並經本院勘驗
    現場屬實，原告此部分之事實自堪信為真實，而得為本件判
    斷之基礎。本件兩造之爭點在於：原告主張系爭地下層為防
    空避難室，且未辦理所有權登記，應係公寓各層所有人所共
    有、共用部分，不得單獨為所有權之客體，亦非他人所得轉
    售；被告向他人購得系爭地下層而遷入居住，並於系爭土地
    周圍搭設鐵棚放置雜物及違法增建，自屬無權占有。被告則
    抗辯：系爭地下層係渠父（即同案被告己○○）以渠之名義
    向訴外人所購得，渠既未住於該處，連戶籍亦未設於該處，
    原告請求渠與其他被告將系爭地下層騰空返還原告及其他共
    有人全體，顯無理由（已判決之其餘被告則抗辯：系爭地下
    層係渠等向訴外人黃成富所購得─實乃被告己○○以渠子即
    被告戊○○之名義所購得─，渠等占有系爭地下層並非無權
    占有。）故本件尚應詳予審究者為：系爭地下層是否為系爭
    房地所在之五層樓公寓所有權人所共有、共用？被告及已判
    決之其餘被告等人占用系爭地下層是否無權占有？以下分項
    詳述之。
五、查原告主張：系爭地下層為防空避難室，且未辦理所有權登
    記，應係公寓各層所有權人所共有、共用部分，不得單獨為
    所有權之客體等事實，固據其提出基隆市政府69年基使字第
    C216號使用執照存根影本１件為證，惟查：建築執照及使用
    執照，僅為建管機關基於建築管理之公行政權限所發之行政
    管制證照（例如一定比例樓層建築面積，須搭相當之法定空
    地、防空避難室等），目的僅在管制建物之用途，俾促進公
    共安全之目的，與系爭地下層所有權之歸屬並無必然之關係
    （即非同一建築及使用執照內之法定空地、防空避難室，必
    定屬所有樓層所有人依應有部分比例所共有），故系爭地下
    層所有權之歸屬，仍應依物權法則定之。而依系爭房屋建築
    當時之法律規定，系爭地下層既未為建物所有權第一次登記
    ，並登記系爭房屋各層所有權人之應有部分比例，尚無從認
    定系爭地下層係原告等系爭房屋各層所有權人所共有，故縱
    使用執照記載系爭地下層應作為防空避難室用使用，亦僅屬
    系爭地下層用途管制之問題，與其所有權之誰屬無關，自難
    僅以其申請使用執照時，申報係防空避難室，而認為屬於系
    爭房屋所在之五層樓公寓所有權人所共有。又系爭地下層係
    於84年６月28日「公寓大廈管理條例」公布施行前建築完成
    之建物，其所有權之歸屬，並無「公寓大廈管理條例」之適
    用，乃屬當然，併予敘明。
六、次查已判決之被告乙○○、己○○及鍾郁碧雲等人抗辯：渠
    等係於83年10月12日向訴外人黃成富購得系爭地下層，當時
    系爭地下層即為房屋，渠等並非無權占有等事實，除據其提
    出買賣所有權移轉契約書影本１件為證外，亦經證人黃成富
    到場證稱屬實，故被告抗辯渠等係向黃成富購得系爭地下層
    ，自堪信為真實。惟被告是否為有權占有，須視黃成富是否
    有權出賣系爭地下層而定，經查：黃成富係向訴外人廖樹水
    購得系爭地下層，此有「專任委託契約書」影本１件為證，
    亦經證人廖樹水到場證述屬實，足見黃成富確係向廖樹水購
    得系爭地下層，嗣再由黃成富出賣予被告。再查：廖樹水有
    權出賣系爭地下層，係因前手均為有權出賣者之事實，業經
    本院依職權向基隆市稅捐稽徵局函詢系爭地下層歷次稅籍資
    料登記之納稅義務人資料，據基隆市稅捐稽徵局98年７月29
    日基稅財密字第0370號函附系爭地下層房屋歷次稅籍資料登
    記之納稅義務人資料載明，系爭地下層歷次稅籍資料登記之
    納稅義務人分別為訴外人甲○○、王好欸、蘇榮燦、廖樹水
    、黃成富及被告戊○○，且依序轉賣系爭地下層，此部分之
    事實，亦經甲○○到場證稱屬實，並證稱渠係系爭房屋（含
    系爭地下層）之原始起造人等語。甲○○既係系爭地下層之
    原始起造人，自於系爭地下層建築完成時，即取得其所有權
    （其取得係原始取得，與依法律行為取得者有別，不生民法
    第0758條所定「非經登記不生效力」之問題，縱未辦理建物
    第一次所有權登記，亦能原始取得系爭地下層之所有權）；
    甲○○既為系爭地下層之所有權人，自有出賣系爭地下層之
    權，故已判決被告等人抗辯：渠等並非無權占有，自屬有據
    。又公寓之地下室得為獨立建物而為單獨所有權之標的，目
    前情形有將地下室單獨出賣者，亦有除公共設施外，以之作
    為出租者，其性質與建物之構成部分或從物均有不同，除原
    始建築人有特約將系爭地下層之應有部分隨同房屋一併出賣
    外，該公寓建物之各樓所有人並不當然取得系爭地下層之應
    有部分（參見最高法院79年度臺上字第2810號判決）。是甲○○出賣系爭地下層，除有特約將系爭地下層之應有部分隨
    同房屋一併出賣外，應認該公寓之各樓所有人並不當然取得
    系爭地下層之應有部分，且系爭地下層未經建物所有權第一
    次登記，亦未有地上各層房屋所有人共有之登記，此業經本
    院依職權向基隆市安樂地政事務所函查明確，有基隆市安樂
    地政事務所98年５月21日基安地所一字第0980004248號在卷
    可憑，足見系爭地下層為未經辦理建物所有權第一次登記之
    建物，亦未登記為各層房屋所有人所共有，是系爭地下層非
    各樓層所有人所共有。又經本院於98年5月5日勘驗現場結果
    「系爭地下層從外觀看，似為一樓，但高度較一般樓層低」
    ，載明勘驗筆錄，系爭地下層有獨立出入門戶，是該地下層
    得視為獨立之建物。綜上，原告主張：系爭地下層屬於系爭
    房地所在五層樓公寓之所有權人所共有、共用云云，尚難信
    為真實。至被告抗辯：系爭地下層係渠父（即同案被告己○○）以渠之名義向訴外人所購得，渠既未住於該處，連戶籍
    亦未設於該處，原告請求渠將系爭地下層騰空返還原告及其
    他共有人全體，顯無理由等語，為原告所不爭，並經本院於
    勘驗現場時查明屬實，載明筆錄，原告僅以被告為系爭地下
    層係現在登記之納稅義務人，即指渠亦為無權占有人，自無
    依據（訴訟代理人於本院亦陳明係高院承辦法官要求渠聲請
    補充判決，實則渠亦不認為原審有漏未判決之情事）。
七、按「所有人對於無權占有或侵奪其所有物者，得請求返還之
    。對於妨害其所有權者，得請求除去之。有妨害其所有權之
    虞者，得請求防止之。」、「各共有人對第三人，得就共有
    物之全部為本於所有權之請求。但回復共有物之請求，僅得
    為共有人全體之利益為之。」民法第0767條及第0821條分別
    定有明文。本件被告既未無權占有（已判決之被告亦非無權
    占有）系爭土地及系爭地下層，已如上述，從而原告請求被
    告與已判決之被告等人應將系爭地下層騰空返還原告及其他
    共有人全體，及被告與已判決之被告等人應將於系爭土地上
    增建部分拆除，將占用系爭土地之地上物及物品除去，將系
    爭土地返還原告及其他共有人全體，均無依據，應不准許。
八、原告之訴既應駁回，則其假執行之聲請，亦因訴之駁回而無
    所附麗，應併駁回之。
九、據上論結，本件原告之訴為無理由，依民事訴訟法第78條，
    判決如主文。
中    華    民    國    99    年    11    月    8     日
                  民事庭法      官  林金發
以上正本係照原本作成。
如不服本判決，應於本判決送達後20日內向本院提出上訴狀，並
繳納上訴判判費，上訴於臺灣高等法院。如委任律師提起上訴者
，應一併繳納上訴審裁判費。
中    華    民    國    99    年    11    月    8     日
                        法院書記官  李建毅

司法院資訊處製作；財團法人民間司法改革基金會備份。
